臺灣士林地方法院民事裁定　　　　　 100年度消債聲字第57號
債　務　人　陳鳳蘭
代　理　人　李勇三律師
上列當事人聲請清算事件，本院裁定如下：
    主  文
債務人陳鳳蘭不免責。
    理  由
一、按債務人因浪費、賭博或其他投機行為，致財產顯然減少或
    負擔過重之債務，而生開始清算之原因者，除證明經普通債
    權人全體同意，或情節輕微，經法院審酌普通債權人全體受
    償情形及其他一切情狀，認為適當者外，法院應為不免責之
    裁定，消費者債務清理條例第134 條第4 款、第135 條定有
    明文。所謂浪費，係指恣意揮霍而言。有無浪費行為之判斷
    ，可參酌債務人有無確實之償債計畫？支出是否超出生活所
    必要？倘無償債計畫，超出生活必要而為花費，即應推定有
    浪費行為。遇此，倘債務人不能提出證據，證明其無浪費行
    為，債權人又未同意其免責，即不應免其還款責任。
二、經查：
（一）本件債務人民國（下同）100 年1 月聲請清算事件，前經
      本院裁定於100 年5 月25日下午5 時起開始清算程序，並
      同時終止清算程序確定在案，有本院100 年度消債清字第
      7 號裁定書附卷可考，並經本院依職權核閱上開卷宗無誤
      。
（二）依債務人所提債權人清冊，其陳報之債權僅有中國信託商
      業銀行股份有限公司（下稱中國信託銀行）之信用卡債權
      新臺幣（下同）18萬2,289 元，及臺灣中小企業銀行股份
      有限公司（下稱臺灣中小企銀）行使抵押權後之房貸不足
      受償額81萬3,000 元。債務人就所積欠信用卡債務主張：
      其僅為一般家用消費支出，其中百聖旅行社、萬達旅行社
      及機場免稅商店之刷卡紀錄，係為至日本請求日本國籍之
      前配偶給付子女扶養費所致，並無浪費之情等語，業據提
      出債務人全戶戶籍謄本及護照出入境紀錄影本為證（見本
      院卷第50至51頁），與中國信託銀行提供債務人之信用卡
      消費明細、消費時點相核，尚屬相符，堪信為真。
（三）債務人就前開房貸受償不足額之債務積欠原因則陳稱：其
      於83年11月間以原有門牌號碼為臺南市○區○○街37巷13
      弄3 號之房屋及其坐落土地（下稱系爭房地），向臺灣中
      小企銀抵押貸款460 萬元借予胞姊柯念文（原名柯梅花）
      ，後由柯念文一次全部還清。於90年間再應柯念文之要求
      ，以系爭房地抵押貸款490 萬元，約定貸款本息由柯念文
      負責償付，嗣因柯念文經濟發生變化，所投資生意失敗，
      無法繼續清償，系爭房地因而遭銀行聲請拍賣，拍賣結果
      原抵押借款債務未能全部受償，致其積欠債務等語（見本
      院卷第44頁、第105 頁），且提出債務人對柯念文所聲請
      本院97年度票字第1081號裁定暨確定證明書影本為憑（見
      本院卷第53至54頁），惟查：
   1、依臺灣中小企銀陳報狀內容，及其所附與債務人間之借款
      往來授信紀錄，債務人早於82年2 月間，即以系爭房地向
      臺灣中小企銀抵押申貸1 年期之短期借款200 萬元，到期
      後陸續轉期續貸，未能償還本金，且於86年12月間，貸款
      金額合計增為490 萬元，並於1 年屆期後又重複續貸，直
      至90年4 月間，方改為期限20年分期攤還之長期擔保借款
      申請（見本院卷第83至88頁、第111 頁、第113 至122 頁
      ），可見債務人於90年4 月間以系爭房地抵押借款490 萬
      元，乃因原貸到期，為分期償還舊有借款所致，債務人所
      稱於83年11月間由柯念文借用之貸款460 萬元，柯念文已
      全部清償完畢云云，顯然與事實不符，不能採信。
   2、本院就債務人主張積欠債務原因情節，依職權向柯念文函
      詢意見時，柯念文固具狀自承確有借款情事，惟對其借款
      之用途表示，其並非經營失敗，而是債務人介紹其組頭，
      慫恿其簽賭地下六合彩；490 萬元非為一次性之借貸，而
      是分次借款之總額，且其中有30萬元或50萬元為債務人所
      使用；借款是用債務人房子作擔保，若債務人不同意，其
      不可能可以一直借款簽賭下去等語，有柯念文100 年11月
      17日陳述意見狀及本院公務電話查詢紀錄表在卷可稽（見
      本院卷第102 至103 頁、第110 頁及第112 頁），且核與
      臺灣中小企銀前所陳報債務人所為分次借款之授信紀錄相
      符，復未見債務人對於柯念文借款後之用途、流向舉證說
      明，堪認柯念文所言借款簽賭一事為實。再者，從柯念文
      分次借款總金額高達490 萬元以觀，債務人對於柯念文借
      款之目的、用途顯無不為知悉之理，是以，衡諸常情，債
      務人就柯念文借款用於簽賭地下六合彩一節，縱無慫恿情
      事，亦屬知情。債務人本身既乏資力，猶不計失利風險，
      以向銀行抵押借貸方式，一再高額借款予柯念文從事賭博
      之投機活動，其就借得之現金運用，豪無節制而為非生活
      必要之無益耗費，應屬浪費行為無訛。
   3、債務人為前開借貸行為時，並無確實之償債計劃，致無法
      清償，終至開始清算。核其借貸消費明顯超出生活必要，
      應推定有浪費行為，導致負擔過重之債務，而生清算之原
      因。債務人就此又未能舉證證明其無浪費行為，復經本院
      函詢債權人關於債務人應否免責之意見，債權人臺灣中小
      企銀及中國信託銀行均具狀為反對之表示（見本件卷第10
      、12頁），故無普通債權人全體同意債務人免責之情形。
      此外，本件清算事件普通債權人未曾受償分文，債務人上
      開浪費行為之情節亦難謂輕微，並非適當予以債務人免責
      。
三、綜上，本件債務人雖無奢侈性商品之信用卡消費，但仍有因
    其他借貸浪費行為致負擔過重債務（債務人房貸不足受償額
    債務占所陳報全體債務之81.68 % ），而生開始清算之原因
    ，審酌債務人浪費行為非屬輕微，債權人全未受償之情形，
    亦不適免除債務人債務，復未經債權人全體同意債務人免責
    ，依首揭法條規定及說明，本院自應為不免責之裁定。
四、債務人於本件不免責裁定確定後，依消費者債務清理條例第
    142 條規定，繼續清償債務，於各普通債權人受償額均達其
    債權額之20% 以上後，再行聲請本院裁定免責，以資兼顧債
    權人利益，附此敘明。
五、爰裁定如主文。
中    華    民    國   100    年    12    月    23    日
                  民事第二庭  法      官  黃欣怡
上為正本係照原本作成。
如不服本裁定，應於裁定送達後10日內，以書狀向本院提出抗告
，並繳納抗告費新臺幣1 千元。
中    華    民    國   100    年    12    月    23    日
                              書  記  官  朱亮彰